---
title: "Políticas Públicas de Ciência, Tecnologia e Inovação e o Estado Brasileiro - Profnit"
description: Material para as aulas 
output:
  distill::distill_article:
    toc: true
---

```{r setup, include=FALSE}
knitr::opts_chunk$set(echo = FALSE)

```

```{css}
body {

  text-align: justify;

}

```

## Apresentação

```{r}
library(icons)

```

Vamos compartilhar neste espaço informações, dicas e material da disciplina.

A disciplina está dividida em dois blocos: aulas (temas) 1 a 5 comigo (prof. Tadeu) e as aulas seguintes com o prof. Walber Pontes.

Abaixo estão os textos, links e videos didáticos com a apresentação dos slides. Os encontros síncronos serão para debate dos temas e os links serão disponibilizados no grupo privado.

### Tema 1 - **Estado, Governo, Administração Pública e o Ciclo das Políticas Públicas**

Os slides `r icon_style(fontawesome("file-powerpoint", style = "solid"), fill = "red")` podem ser acessados [aqui](https://docs.google.com/presentation/d/17K_yKptl7qYy2jDy7LtDGy-ecH6qGyBm/edit?usp=sharing&ouid=104205543849857134427&rtpof=true&sd=true).

Ordem sugerida de leitura

1.  XUN, W. ET ALL. [Guia de políticas públicas: gerenciando processos.](https://repositorio.enap.gov.br/bitstream/1/2555/1/Guia%20de%20Pol%C3%ADticas%20P%C3%BAblicas%20Gerenciando%20Processos.pdf) Brasília: ENAP, 2014.

<!-- -->

2.  BAPTISTA, Tatiana Wargas de Faria; REZENDE, Mônica de. [A ideia de ciclo na análise de políticas públicas.](https://lagep.ufop.br/sites/default/files/lagep/files/baptista_e_rezende_2011_a_ideia_de_ciclo_na_analise_de_politicas_publicas_0.pdf?m=1591022540) **Caminhos para análise das políticas de saúde**, v. 1, p. 221-272, 2011.
3.  DO ESTADO, Câmara da Reforma. [**Plano diretor da reforma do aparelho do Estado**.](http://bresserpereira.org.br/documents/MARE/PlanoDiretor/PlanoDiretor.pdf) Brasília: Câmara da Reforma do Estado, 1995.
4.  CARDOSO JR, José Celso. [Planejamento governamental e gestão pública no Brasil: elementos para ressignificar o debate e capacitar o Estado](https://www.econstor.eu/bitstream/10419/90964/1/664199941.pdf). **Texto para Discussão**, 2011.

*Complementar*

SOUZA, Celina. Políticas públicas: uma revisão da literatura. *Sociologias*, p. 20-45, 2006. Disponível em: <https://www.scielo.br/j/soc/a/6YsWyBWZSdFgfSqDVQhc4jm/?format=pdf&lang=pt>

COSTA, Frederico Lustosa. Brasil: 200 anos de Estado; 200 anos de administração pública; 200 anos de reformas. *Revista de Administração Pública*---Rio de Janeiro, v. 42, n. 5, p. 829-74, 2008.

### Tema 2 - **A Institucionalização da Política de CT&I no Brasil**

Os slides `r icon_style(fontawesome("file-powerpoint", style = "solid"), fill = "red")` podem ser acessados [aqui](https://docs.google.com/presentation/d/17K_yKptl7qYy2jDy7LtDGy-ecH6qGyBm/edit?usp=sharing&ouid=104205543849857134427&rtpof=true&sd=true).

Ordem sugerida de leitura

1.  VELHO, L. [Conceitos de Ciência e a Política Científica, Tecnológica e Inovação](http://www.scielo.br/pdf/soc/v13n26/06.pdf). **Sociologias**, Porto Alegre, ano 13, no 26, jan./abr. p.128-153, 2011.

2.  REZENDE, S. M. [Evolução da política nacional de ciência, tecnologia e inovação e dos seus instrumentos de apoio.](https://www.ipea.gov.br/participacao/images/pdfs/conferencias/Ciencia_Tecnologia_III/deliberacoes_3_conferencia_tecnologia_inovacao.pdf) In 3ª Conferência Nacional de Ciência, Tecnologia e Inovação: síntese das conclusões e recomendações, pp. 25 a 58, 2006.

3.  REZENDE, S. M. [Produção científica e tecnológica no Brasil](http://www.scielo.br/pdf/rae/v51n2/v51n2a07.pdf): conquistas recentes e desafios para a próxima década, **RAE**, vol. 51, núm. 2, marzo-abril, 2011, p. 202-209.

*Complementares*

DA CUNHA LEMOS, Dannyela. A[evolução das políticas de ciência e tecnologia no Brasil e a incorporação da inovação](http://www.redesist.ie.ufrj.br/lalics/papers/20_A_Evolucao_das_Politicas_de_Ciencia_e_Tecnologia_no_Brasil_e_a_Incorporacao_da_Inovacao.pdf). 2013.  

SCHWARTZMAN, S. "[Um espaço para a Ciência: a formação da comunidade científica no Brasi](http://www.schwartzman.org.br/simon/spacept/pdf/capit9.pdf)l". 2001. 357p. Cap. 8, 9 e 10.

 SALERNO, Mario Sergio; KUBOTA, Luis Claudio. [Estado e inovação. Políticas de incentivo à inovação tecnológica](http://repositorio.ipea.gov.br/bitstream/11058/3069/1/Livro-Brasil-O_estado_de_uma_na%c3%a7%c3%a3o_2007.pdf)**.** Brasília: Ipea, 2008.

### Tema 3 - **Teoria do Desenvolvimento**

Os slides `r icon_style(fontawesome("file-powerpoint", style = "solid"), fill = "red")` podem ser acessados [aqui](https://docs.google.com/presentation/d/17EX0WrMJXFcQYCJOkLb3HHlIjSXC_X1j/edit?usp=sharing&ouid=104205543849857134427&rtpof=true&sd=true).

Ordem de leitura sugerida dos textos:

1.  DE PAULA, João Antonio et al. [Ciência e tecnologia na dinâmica capitalista: a elaboração neo-schumpeteriana ea teoria do capital](https://revistas.dee.spgg.rs.gov.br/index.php/ensaios/article/view/2043/2425) [Science, technology and the dynamics of capitalism: the neo-schumpeterian approach and the theory of the capital]. Cedeplar, Universidade Federal de Minas Gerais, 2001.

2.  PÉREZ, Carlota.[Technological change and opportunities for development as a moving target,](https://drive.google.com/file/d/1tKpPd87uPqLpR-kB9H_wHvup7QhsJXNU/view?usp=sharing) Cepal Review, v. 75, p. 109-30, 2001.

3.  MELO, Tatiana Massaroli; FUCIDJI, José Ricardo; POSSAS, Mario Luiz. [Política industrial como política de inovação: notas sobre hiato tecnológico, políticas, recursos e atividades inovativas no Brasil](https://periodicos.sbu.unicamp.br/ojs/index.php/rbi/article/view/8649098). Revista Brasileira de Inovação, v. 14, p. 11-36, 2015.

4.  DA SILVA, Christian Luiz; IEIS, Fabiana; FARAH JR, Moises Francisco. [As interfaces da Política de Ciência, Tecnologia e Inovação com a Política Industrial: dilemas na trajetória recente do Brasil](https://www.redalyc.org/pdf/752/75235861004.pdf). Desenvolvimento em Questão, v. 13, n. 30, p. 60-100, 2015.

O vídeo pode ser acessado abaixo:

<iframe width="400" height="300" src="https://www.youtube.com/embed/UKbIfR4Ms48" title="YouTube video player" frameborder="0" allow="accelerometer; autoplay; clipboard-write; encrypted-media; gyroscope; picture-in-picture" allowfullscreen>

</iframe>

### Tema 4 - **Configuração, Governança e Coordenação de Sistemas Nacionais de CT&I.**

Os slides `r icon_style(fontawesome("file-powerpoint", style = "solid"), fill = "red")` podem ser acessados [aqui](https://docs.google.com/presentation/d/17EFBpkAcFoiIvEr9RlX-7GwIzxS0jYuh/edit?usp=sharing&ouid=104205543849857134427&rtpof=true&sd=true).

Ordem sugerida de leitura dos textos:

1.  KLINE, J. S. e ROSEMBERG, N. 1986. An Overview of Innovation. Rev. [Bras. Inov., Campinas (SP), 14 (1), p. 9-48](http://dec.ec.unipg.it/~fabrizio.pompei/KlineRosenberg(1986).pdf), janeiro/junho 2015.
2.  OECD 1999. ["Managing National Innovation Systems." Organisation for Economic Co-operation and Development](http://echo.iat.sfu.ca/library/oecd99_managing_National_IS.pdf).

O vídeo com os comentários aos slides pode ser acessado a seguir:

<iframe width="300" height="400" src="https://www.youtube.com/embed/MEzw5T9hn4g" title="YouTube video player" frameborder="0" allow="accelerometer; autoplay; clipboard-write; encrypted-media; gyroscope; picture-in-picture" allowfullscreen>

</iframe>

### Tema 5 - **Marco Legal de CT&I, Instrumentos de Fomento, Programas e Fundos de Financiamento**

Os slides `r icon_style(fontawesome("file-powerpoint", style = "solid"), fill = "red")` podem ser acessados [aqui](https://docs.google.com/presentation/d/17U6YmCBlMHSYVm4xM241KtRLwuYqwMDJ/edit?usp=sharing&ouid=104205543849857134427&rtpof=true&sd=true).

Leitura complementar sugerida:

SOARES, Fabiana de Menezes; PRETE, Esther Kulkamp Eyng. [**Marco regulatório em ciência, tecnologia e inovação**](http://www.arraeseditores.com.br/media/ksv_uploadfiles/o/l/olho_-_marco_regulatorio_em_ciencia_tecnologia_e_inovacao.pdf): texto e contexto da Lei nº 13.243/2016. Belo Horizonte: Arraes, 2018.

O vídeo pode ser acessado abaixo:

<iframe width="300" height="400" src="https://www.youtube.com/embed/lye11jUYKI0" title="YouTube video player" frameborder="0" allow="accelerometer; autoplay; clipboard-write; encrypted-media; gyroscope; picture-in-picture" allowfullscreen>

</iframe>

### Tema 6 - **Avaliação de Políticas Públicas e Programas, Indicadores Nacionais de Ciência e Tecnologia e Comparação Internacional**

Os slides `r icon_style(fontawesome("file-powerpoint", style = "solid"), fill = "red")` podem ser acessados [aqui](https://docs.google.com/presentation/d/1xD7PxP5kMKfldOLcwu4YMdzT5GZKv4N4/edit?usp=sharing&ouid=104205543849857134427&rtpof=true&sd=true).

Bibliografia

TCU. Tribunal de Contas da União. [Relatório de levantamento Políticas de ciência, tecnologia e inovação no Brasil e papel exercido pela financiadora Finep. Avaliação sobre como os fundos setoriais contribuem para o alcance dos objetivos da política e dos planos na área da ciência, tecnologia e inovação](http://www.creativante.com.br/download/FINEP-TCU.pdf). TC002.105/2012-8. Brasília: 2012.

IBGE. Pesquisa de Inovação 2014 -- *Relatório da Pesquisa de Inovação*(<https://drive.google.com/file/d/1m1AM2kL5z0TjkIMoGai7wgc5mTfASLPb/view?usp=sharing>).

Observação: versões recentes da *Pesquisa de Inovação* podem ser acessadas na [página do IBGE](https://www.ibge.gov.br/estatisticas/multidominio/ciencia-tecnologia-e-inovacao/9141-pesquisa-de-inovacao.html?=&t=o-que-e).

### Tema 7 - **A construção da Política de Inovação nas ICTS**

BIN, A. 2008. [*Planejamento da Pesquisa e da Inovação: conceitos e instrumentos*](https://docs.google.com/presentation/d/1zQ_KydYzm6A7C0FmvgKhBPcnBXf2IoJT/edit?usp=sharing&ouid=104205543849857134427&rtpof=true&sd=true)*.* Tese de Doutorado. DPCT -- Unicamp. Campinas - SP.

ARNOUD, E. et all 2012. ["Knowledge Transfer From Public Research Organizations."](https://drive.google.com/file/d/1zP06pSMRI5Zx_j7opiJdqQAX6s7cLOE_/view?usp=sharing) Final Report STOA, november 2012.

MCTI e FORTEC. [Guia de Orientação para Elaboração da Política de Inovação nas ICTs](https://drive.google.com/file/d/1xLDqWfGiv4-DwjfmrHCmtFd_ipU9377j/view?usp=sharing).

IPEA, 2017. [Políticas de apoio à inovação tecnológica no Brasil: avanços recentes, limitações e propostas de ações](https://drive.google.com/file/d/1rVrdA0lWetKyPzxnLHxXkL-eU6Y5W7Nf/view?usp=sharing). Orgs: Lenita Maria Turchi, José Mauro de Morais. -- Brasília.

### Tema 8 - **Ecossistemas de Inovação - Relações Governo-Universidade-Empresa e o papel dos NITs, Parques Tecnológicos e Incubadoras**.

Os slides `r icon_style(fontawesome("file-powerpoint", style = "solid"), fill = "red")` podem ser acessados [aqui](https://docs.google.com/presentation/d/1KGI4uXhMzLK3a4oE4uwuYlotV_a895vt/edit?usp=sharing&ouid=104205543849857134427&rtpof=true&sd=true).

EYDESDORFF ,L. ["The Triple Helix of University-Industry-Government Relations."](http://eprints.rclis.org/16559/1/The%20Triple%20Helix%20of%20University-Industry-Government%20Relations.Jan12.pdf) University of Amsterdam, Amsterdam School of Communication Research (ASCoR), Kloveniersburgwal 48, 1012 CX Amsterdam, The Netherlands; February 2012.

TRZECIAK, D.; CORAL, E., e PEREIRA, G., L. 2010. ["Estruturação e Planejamento de Núcleos de Inovação Tecnológica."](http://www.brasil.abgi-group.com/wp-content/uploads/2010/10/Manual_PlanejamentoNITs-FINAL.pdf) PRONIT -- Implantação e Estruturação do Arranjo Catarinense de Núcleos de Inovação Tecnológica.

RITTER, E. M.; TOLEDO, P., M. e LOTUFO, R. A. (orgs.) 2009. ["Transferência de Tecnologia: estratégias para a estruturação e gestão de Núcleos de Inovação Tecnológica."](https://www.inova.unicamp.br/sites/default/files/documents/Livro%20Transferencia%20de%20tecnologia_0.pdf) Campinas, SP, Komedi, 2009.

ANPROTEC E SEBRAE, 2016. ["Estudo de impacto econômico: segmento de incubadoras de empresas do Brasil."](https://anprotec.org.br/site/wp-content/uploads/2020/06/18072016-Estudo_ANPROTEC_v6.pdf) Brasília, DF.

ANPROTEC e SEBRAE 2016. ["Parques tecnológicos no Brasil. Estudo, análise e proposições."](http://www.al.rs.gov.br/FileRepository/repdcp_m505/ComEspParqTecnologicos/APROTEC.pdf) Brasília, DF.

### Tema 9 - **Políticas Industriais e Transferência de Tecnologia entre regiões e países nos Programas e Acordos de Cooperação Internacional**

Os slides `r icon_style(fontawesome("file-powerpoint", style = "solid"), fill = "red")` podem ser acessados [aqui](https://docs.google.com/presentation/d/10wGs4JPIv8N3V6PDfm_BnKL_TuODrfem/edit?usp=sharing&ouid=104205543849857134427&rtpof=true&sd=true).

DA SILVA, D., H. 2007. [Cooperação internacional em ciência e tecnologia: oportunidades e riscos.](https://www.scielo.br/scielo.php?script=sci_arttext&pid=S0034-73292007000100001&lng=en&nrm=iso&tlng=pt) *Rev. Bras. Polít. Int.* 50 (1): 5-28 [2007].

CHIARINI, T.; SILVA, A. L. 2014. [Comércio de produtos tecnológicos e transferência de tecnologia: análise exploratória do caso brasileiro nas décadas de 1990 e 2010](https://view.officeapps.live.com/op/view.aspx?src=https%3A%2F%2Fwww.anpec.org.br%2Fencontro%2F2014%2Fsubmissao%2Ffiles_I%2Fi9-21faffbad943ec9a909b07c5f3b15e0f.doc&wdOrigin=BROWSELINK). In: *XLII Encontro Nacional de Economia* -- ANPEC 2014 - Natal, 9 a 12 de dezembro de 2014.

BARRIOS, L. 2014. [O contrato internacional de transferência de tecnologia e o Direito da Concorrência no Brasil: análise à luz da recente jurisprudência do CADE](https://www.google.com/url?sa=t&rct=j&q=&esrc=s&source=web&cd=&ved=2ahUKEwiB642h3ZjtAhX3IrkGHcTECvkQFjAAegQIAxAC&url=https%3A%2F%2Frevista.cade.gov.br%2Findex.php%2Frevistadedefesadaconcorrencia%2Farticle%2Fdownload%2F133%2F82&usg=AOvVaw3ZYkoHVGjHMybZHq5OUci2). In: RDC, Vol 2, n°2, Novembro de 2014, pp.117-143.

### Tema 10 - **Presente e Futuro das Políticas Públicas de CT&I no Estado Brasileiro**

Os slides `r icon_style(fontawesome("file-powerpoint", style = "solid"), fill = "red")` podem ser acessados [aqui](https://drive.google.com/drive/u/2/folders/14QLNMH8knWQrVU-zu2dl1fwbXRMV45WI).

### Sobre a AV1 - Avaliação para composição das notas nos polos

Instruções para elaboração do artigo final nos `r icon_style(fontawesome("file-powerpoint", style = "solid"), fill = "red")` [slides](https://docs.google.com/presentation/d/1sczARMCF8X5FwXK90Rq-dD1ZRNTyv5Uj/edit?usp=sharing&ouid=104205543849857134427&rtpof=true&sd=true).
