---
title: "Políticas Públicas de Ciência, Tecnologia e Inovação e o Estado Brasileiro - Profnit"
description: Material para as aulas 
output:
  distill::distill_article:
    toc: true
---

```{r setup, include=FALSE}
knitr::opts_chunk$set(echo = FALSE)

```

```{css}
body {

  text-align: justify;

}

```

## Apresentação

```{r}
library(icons)

```

Vamos compartilhar neste espaço informações, dicas e material da disciplina.

A disciplina está dividida em dois blocos: aulas (temas) 1 a 5 comigo (prof. Tadeu) e as aulas seguintes com o prof. Walber Pontes.

Abaixo estão os textos, links e videos didáticos com a apresentação dos slides. Os encontros síncronos serão para debate dos temas e os links serão disponibilizados no grupo privado.

### Tema 1 - **Estado, Governo, Administração Pública e o Ciclo das Políticas Públicas**

Os slides `r icon_style(fontawesome("file-powerpoint", style = "solid"), fill = "red")` podem ser acessados [aqui](https://docs.google.com/presentation/d/17K_yKptl7qYy2jDy7LtDGy-ecH6qGyBm/edit?usp=sharing&ouid=104205543849857134427&rtpof=true&sd=true).

Ordem sugerida de leitura

1.  XUN, W. ET ALL. [Guia de políticas públicas: gerenciando processos.](https://repositorio.enap.gov.br/bitstream/1/2555/1/Guia%20de%20Pol%C3%ADticas%20P%C3%BAblicas%20Gerenciando%20Processos.pdf) Brasília: ENAP, 2014.

<!-- -->

2.  BAPTISTA, Tatiana Wargas de Faria; REZENDE, Mônica de. [A ideia de ciclo na análise de políticas públicas.](https://lagep.ufop.br/sites/default/files/lagep/files/baptista_e_rezende_2011_a_ideia_de_ciclo_na_analise_de_politicas_publicas_0.pdf?m=1591022540) **Caminhos para análise das políticas de saúde**, v. 1, p. 221-272, 2011.
3.  DO ESTADO, Câmara da Reforma. [**Plano diretor da reforma do aparelho do Estado**.](http://bresserpereira.org.br/documents/MARE/PlanoDiretor/PlanoDiretor.pdf) Brasília: Câmara da Reforma do Estado, 1995.
4.  CARDOSO JR, José Celso. [Planejamento governamental e gestão pública no Brasil: elementos para ressignificar o debate e capacitar o Estado](https://www.econstor.eu/bitstream/10419/90964/1/664199941.pdf). **Texto para Discussão**, 2011.

*Complementar*

SOUZA, Celina. Políticas públicas: uma revisão da literatura. *Sociologias*, p. 20-45, 2006. Disponível em: <https://www.scielo.br/j/soc/a/6YsWyBWZSdFgfSqDVQhc4jm/?format=pdf&lang=pt>

COSTA, Frederico Lustosa. Brasil: 200 anos de Estado; 200 anos de administração pública; 200 anos de reformas. *Revista de Administração Pública*---Rio de Janeiro, v. 42, n. 5, p. 829-74, 2008.

### Tema 2 - **A Institucionalização da Política de CT&I no Brasil**

Os slides `r icon_style(fontawesome("file-powerpoint", style = "solid"), fill = "red")` podem ser acessados [aqui](https://docs.google.com/presentation/d/17K_yKptl7qYy2jDy7LtDGy-ecH6qGyBm/edit?usp=sharing&ouid=104205543849857134427&rtpof=true&sd=true).

Ordem sugerida de leitura

1.  VELHO, L. [Conceitos de Ciência e a Política Científica, Tecnológica e Inovação](http://www.scielo.br/pdf/soc/v13n26/06.pdf). **Sociologias**, Porto Alegre, ano 13, no 26, jan./abr. p.128-153, 2011.

2.  REZENDE, S. M. [Evolução da política nacional de ciência, tecnologia e inovação e dos seus instrumentos de apoio.](https://www.ipea.gov.br/participacao/images/pdfs/conferencias/Ciencia_Tecnologia_III/deliberacoes_3_conferencia_tecnologia_inovacao.pdf) In 3ª Conferência Nacional de Ciência, Tecnologia e Inovação: síntese das conclusões e recomendações, pp. 25 a 58, 2006.

3.  REZENDE, S. M. [Produção científica e tecnológica no Brasil](http://www.scielo.br/pdf/rae/v51n2/v51n2a07.pdf): conquistas recentes e desafios para a próxima década, **RAE**, vol. 51, núm. 2, marzo-abril, 2011, p. 202-209.

*Complementares*

DA CUNHA LEMOS, Dannyela. A[evolução das políticas de ciência e tecnologia no Brasil e a incorporação da inovação](http://www.redesist.ie.ufrj.br/lalics/papers/20_A_Evolucao_das_Politicas_de_Ciencia_e_Tecnologia_no_Brasil_e_a_Incorporacao_da_Inovacao.pdf). 2013.  

SCHWARTZMAN, S. "[Um espaço para a Ciência: a formação da comunidade científica no Brasi](http://www.schwartzman.org.br/simon/spacept/pdf/capit9.pdf)l". 2001. 357p. Cap. 8, 9 e 10.

 SALERNO, Mario Sergio; KUBOTA, Luis Claudio. [Estado e inovação. Políticas de incentivo à inovação tecnológica](http://repositorio.ipea.gov.br/bitstream/11058/3069/1/Livro-Brasil-O_estado_de_uma_na%c3%a7%c3%a3o_2007.pdf)**.** Brasília: Ipea, 2008.

### Tema 3 - Teoria do Desenvolvimento

Os slides `r icon_style(fontawesome("file-powerpoint", style = "solid"), fill = "red")` podem ser acessados [aqui](https://docs.google.com/presentation/d/17EX0WrMJXFcQYCJOkLb3HHlIjSXC_X1j/edit?usp=sharing&ouid=104205543849857134427&rtpof=true&sd=true).

Ordem de leitura sugerida dos textos:

1.  DE PAULA, João Antonio et al. [Ciência e tecnologia na dinâmica capitalista: a elaboração neo-schumpeteriana ea teoria do capital](https://revistas.dee.spgg.rs.gov.br/index.php/ensaios/article/view/2043/2425) [Science, technology and the dynamics of capitalism: the neo-schumpeterian approach and the theory of the capital]. Cedeplar, Universidade Federal de Minas Gerais, 2001.

2.  PÉREZ, Carlota.[Technological change and opportunities for development as a moving target,](https://drive.google.com/file/d/1tKpPd87uPqLpR-kB9H_wHvup7QhsJXNU/view?usp=sharing) Cepal Review, v. 75, p. 109-30, 2001.

3.  MELO, Tatiana Massaroli; FUCIDJI, José Ricardo; POSSAS, Mario Luiz. [Política industrial como política de inovação: notas sobre hiato tecnológico, políticas, recursos e atividades inovativas no Brasil](https://periodicos.sbu.unicamp.br/ojs/index.php/rbi/article/view/8649098). Revista Brasileira de Inovação, v. 14, p. 11-36, 2015.

4.  DA SILVA, Christian Luiz; IEIS, Fabiana; FARAH JR, Moises Francisco. [As interfaces da Política de Ciência, Tecnologia e Inovação com a Política Industrial: dilemas na trajetória recente do Brasil](https://www.redalyc.org/pdf/752/75235861004.pdf). Desenvolvimento em Questão, v. 13, n. 30, p. 60-100, 2015.

O vídeo pode ser acessado abaixo:

<iframe width="400" height="300" src="https://www.youtube.com/embed/UKbIfR4Ms48" title="YouTube video player" frameborder="0" allow="accelerometer; autoplay; clipboard-write; encrypted-media; gyroscope; picture-in-picture" allowfullscreen>

</iframe>

### Tema 4 - **Configuração, Governança e Coordenação de Sistemas Nacionais de CT&I.**

\
Os slides `r icon_style(fontawesome("file-powerpoint", style = "solid"), fill = "red")` podem ser acessados [aqui](https://docs.google.com/presentation/d/17EFBpkAcFoiIvEr9RlX-7GwIzxS0jYuh/edit?usp=sharing&ouid=104205543849857134427&rtpof=true&sd=true).

Ordem sugerida de leitura dos textos:

1.  KLINE, J. S. e ROSEMBERG, N. 1986. An Overview of Innovation. Rev. [Bras. Inov., Campinas (SP), 14 (1), p. 9-48](http://dec.ec.unipg.it/~fabrizio.pompei/KlineRosenberg(1986).pdf), janeiro/junho 2015.
2.  OECD 1999. ["Managing National Innovation Systems." Organisation for Economic Co-operation and Development](http://echo.iat.sfu.ca/library/oecd99_managing_National_IS.pdf).

O vídeo com os comentários aos slides pode ser acessado a seguir:

<iframe width="300" height="400" src="https://www.youtube.com/embed/MEzw5T9hn4g" title="YouTube video player" frameborder="0" allow="accelerometer; autoplay; clipboard-write; encrypted-media; gyroscope; picture-in-picture" allowfullscreen></iframe>